最高法院刑事判決　　　　　　　　　　　　　　　九十一年度台上字第六一二一號
　　上　 訴　 人　台灣高等法院台中分院檢察署檢察官
　　上訴人即被告　甲○○
　　　　　　　　　乙○○
右上訴人等因被告等殺人未遂等罪案件，不服台灣高等法院台中分院中華民國九十一
年八月十三日第二審更審判決（九十一年度重上更(五)字第八六號，起訴案號：台灣台
中地方法院檢察署八十六年度偵字第七一六０、七六三七、八一七五、一六一一七、
二二八二七號），提起上訴，本院判決如左：
    主  文
原判決撤銷，發回臺灣高等法院臺中分院。
　　理  由
本件原判決認定民國八十五年一月十五日上午十時許，有一自稱係逃獄槍擊要犯詹龍
欄手下之不詳姓名男子打電話向時任台灣省議會議員顏清標（由原審另案判決）勒索
逃亡費。顏清標即於同日上午十一時許驅車返回台中縣沙鹿鎮○○路一號其所經營之
僑鴻建設公司，將上情告知其胞弟顏清金（另案由台灣台東地方法院審理）。顏清標
、顏清金兄弟二人乃共同基於殺人之犯意，由顏清金交代黃清火（由原審另案判決）
聯絡被告甲○○，將甲○○於八十三年十一月間向鄭啟聰（已死亡）借用，而藏置於
台中縣沙鹿鎮○○路小山坡上之如原判決附表所示之槍枝及子彈大約一百二、三十發
，攜回僑鴻建設公司，用以射殺詹龍欄之手下。甲○○乃基於共同殺人之犯意，於同
日中午十二時許至前述藏槍地點取回上開槍械及子彈後，即與黃清火以轎車將上揭槍
、彈載至僑鴻建設公司對面由顏寬恆所經營之檳榔攤，並與被告乙○○及蔡進益（業
經判刑確定）等人在該處守候。嗣於同日下午二時許，彼等發現有一不詳姓名者駕駛
ＱＩ｜七六六六號富豪藍綠色轎車在該公司附近繞行，深覺可疑，甲○○即駕車搭載
乙○○、黃清火、蔡進益跟蹤該車。嗣該車駕駛人丟下雞爪釘企圖擺脫，甲○○閃過
後乃加速追逐，至台電瑞井幹八十號、瑞井幹一一八號、山頂幹四六號等三處電線桿
附近，甲○○、黃清火、乙○○、蔡進益等四人即共同基於殺人之犯意聯絡，由黃清
火手持制式衝鋒槍一支，乙○○與甲○○分持九厘米半自動制各一支（餘二支手槍置
於車上），分向該富豪轎車射擊共四、五十發，致該富豪轎車彈孔纍纍、後擋風玻璃
破碎、左前輪及後二輪輪胎爆破、車內右前座椅背之中央位置遭子彈射穿留有彈孔一
個（毀損部分未據告訴）；並續追至沙鹿分駐所前，因該富豪轎車駕駛人棄車逃逸始
作罷。嗣黃清火將原判決附表編號３所示之手槍交予顏清金，其餘四支槍械及子彈均
由甲○○攜回藏置，並向顏清標報告跟蹤及射擊之情形。而顏清金又於八十五年七月
十二日凌晨零時三十分許，囑由陳鴻嘉及黃清火分持如原判決附表編號３所示之德製
半自動手槍，及另一把義大利ＢＥＲＥＴＴＡ廠製手槍，前往台中縣沙鹿鎮吳國華居
住之三合院開槍，復向陳鴻嘉取回上述德製半自動手槍前往吳國華住宅濫射（此部分
業經判刑確定），嗣於同年七月十二日清晨五時許被警方查扣上述二把手槍。而甲○
○於另案被緝獲後，於八十五年二月一日凌晨零時二十分許，帶同警方至台中市○○
路○段五三五巷二十四號十樓之十一住處扣得如原判決附表編號１、２所示之槍枝及
子彈十二發（甲○○此部分未經許可無故持有槍、彈犯行業經原審另案判刑確定）。
其後又因違反國家安全法案件（此部分業經判刑確定）經警拘提到案，並於八十六年
四月二十五日下午四時許，帶同警方至台中市○○區○○路三段漁市場附近台電北濱
枝二五號電線桿旁圍牆內苦苓樹下，查獲如原判決附表編號４、５所示之手槍及子彈
六十八發等情。因而撤銷第一審關於被告等部分之判決，改判仍依牽連犯及想像競合
犯關係從一重論處被告等共同殺人未遂罪刑。並以甲○○被訴持有槍械及子彈部分，
業經另案判決確定，而就該部分不另為免訴之諭知，固非無見。
惟查：(一)、按除有特別規定外，已受請求之事項未予判決者，其判決當然違背法令，
刑事訴訟法第三百七十九條第十二款定有明文。本件檢察官起訴書犯罪事實第一段記
載：「……甲○○立即於八十五年一月十五日中午十二時許，取回具有殺傷力如（起
訴書）附表所載之槍械（共六支）及子彈四、五十顆，意圖供自己及他人犯罪之用而
持有之」等情（見起訴書犯罪事實第一段第九行至第十一行）。而查本件起訴書附表
（編號１至６）所記載之槍械共有六支，扣除檢察官於起訴書內註明其附表編號１、
２所示槍械（二支）部分不在本件起訴範圍內之外，其餘如該附表編號３、４、５、
６所示之槍械四支均在起訴範圍之內。原判決僅就甲○○持有如起訴書附表編號３、
５、６所示之槍械部分（即原判決附表編號３、４、５所示槍械部分）予以審判，並
說明此部分為另案確定判決效力所及，而不另為免訴之諭知。然其對於甲○○被起訴
持有如「起訴書附表編號４」所示之「義大利ＢＥＲＥＴＴＡ廠製九厘米半自動制式
手槍一支」部分，則未併予審判，依上說明，此部分自有已受請求之事項而未予判決
之違法。又依起訴書所載犯罪事實第一段觀之，甲○○自其於八十五年一月十五日中
午十二時許至台中縣沙鹿鎮○○路小山坡上取回如起訴書附表所示之槍械六支及子彈
四、五十發而無故持有後，其後曾取用其中四支槍械用以射擊上述富豪轎車，嗣由黃
清火攜走如該附表編號３或編號４所示其中一支九釐米半自動手槍（該槍嗣後被警方
查扣）。而警方又於八十五年二月一日在甲○○住處扣得該附表編號１、２所示之手
槍及衝鋒槍各一支；其餘如該附表編號５、６（即原判決附表編號４、５）所示之手
槍二支，迄至八十六年四月二十五日下午四時許被警方扣獲以前，均仍在甲○○實力
支配之下而繼續持有中。而查持有手槍、子彈之行為，係犯罪行為之繼續，其完結須
繼續至持有行為終了時為止。是以檢察官起訴甲○○持有如起訴書附表編號５、６（
即原判決附表編號４、５）所示二支槍枝之犯行，其犯罪時間係自甲○○取得持有前
述槍、彈時起，繼續至警方於八十六年四月二十五日下午四時許在上址起獲該二支手
槍及子彈時為止，此部分均在起訴之範圍內。乃原判決理由第九段括弧內竟謂「本件
起訴事實僅針對被告甲○○於槍擊富豪轎車案發前，自鄭啟聰處取得如附表編號１至
５所示之槍枝及子彈而非法持有之犯行為之，並未敘及本院八十五年七月十七日前述
確定判決於事實審宣判日以後，甲○○仍非法持有編號４、５手槍及子彈六十八顆之
行為另構成犯罪，至起訴書雖有提到八十六年四月二十五日下午四時許，……經警查
獲編號４、５手槍及子彈六十八顆，此僅係敘述該二把手槍及子彈如何查獲扣案而已
，不能認為有將前述確定判決效力所不及之甲○○再涉非法持有編號４、５手槍（即
起訴書附表編號５、６所示之手槍二支）及子彈六十八顆之行為，亦一併起訴在內」
云云（見原判決第十七面第三行至第十行），認為甲○○自前述確定判決事實審宣判
後之八十五年七月十七日起，至八十六年四月二十五日下午四時許止之持有如「原判
決附表編號４、５所示之手槍」及子彈之犯行，並未經檢察官起訴，而不予審理，其
見解顯非允當，此部分亦有已受請求之事項而未予判決之違法。本院前次發回意旨已
對原判決上開違誤情形詳予指明，乃原判決仍未注意更正，致該項錯誤依然存在，顯
屬可議。(二)、原判決認定如其附表所示之槍械五支及子彈大約一百二、三十發，均係
甲○○於八十三年十一月間向鄭啟聰所借得而單純持有，並於鄭某死亡後，而繼續非
法持有等情，無非以甲○○之供述為其唯一之憑據（見原判決第十一面倒數第六行至
第十二面第十一行）。惟卷查甲○○於警訊時供稱：「（曾否持該二把巴西制式手槍
犯案？）……我們四人曾持該二把巴西制式九二手槍，在沙鹿鎮追逐並槍擊一部富豪
汽車，還有平常我與黃清火隨老闆顏清標出門保護其安全所持用之制式槍枝」等語（
見八十六年度偵字第七一六０號偵查卷第六十三頁反面）。而黃清火於偵查中亦供陳
：「……我在電話中告訴甲○○說，將山上五罐茶葉拿回『老闆』那裡，大罐的代表
烏茲衝鋒槍，小罐的代表手槍，是顏清金交待我聯絡甲○○將槍拿回『顏清標』開設
的僑宏（鴻）建設公司」等語（見八十六年偵字第八一七五號偵查卷第六十二頁反面
、第六十三頁）。乙○○於偵查中亦供稱：「……『菜鳥』（指蔡進益）所使用的那
把手槍是黃清火交給他的，因為我與『菜鳥』平常都沒有帶槍，『顏清標所有的這些
槍』平常都交由黃清火及甲○○在保管……」等語（見同上偵查卷第五頁反面、第六
頁）。若渠等上開所陳可信，則甲○○與黃清火平常既持前述制式手槍隨身保護顏清
標之安全，案發當日又將上述槍、彈攜回顏清標所開設之僑鴻建設公司內；乙○○甚
至明白供稱該等槍、彈係「顏清標所有」等語。則甲○○所供上開槍、彈係伊向鄭啟
聰借得而單純持有一節是否真實可信？饒有研求餘地。究竟上開槍、彈係鄭啟聰所有
，抑或顏清標所有？乙○○所供「顏清標所有的這些槍平常都交由黃清火及甲○○在
保管」一語之真意為何？若上述槍、彈係甲○○向鄭啟聰借用，則其借用上述鉅量槍
、彈之目的何在？是否顏清標指示其向鄭啟聰借用？否則，何以其不僅以其中部分槍
械供隨身保護顏清標安全之用，並聽從黃清火之指使將該等槍、彈全部「取回」至顏
清標所開設之僑鴻建設公司，以供射殺向顏清標勒索之詹龍欄手下？以上諸項疑點均
與判斷上開槍、彈究竟係何人所有，以及甲○○所供上開槍、彈均係伊向鄭啟聰所借
得一節是否可信攸關，自有深入根究明白之必要。本院前次發回意旨對此已加以指明
，乃原審仍未詳查，判決內對此亦未加以論敘說明，自仍有調查未盡及理由不備之違
誤。(三)、按認定犯罪事實須依證據，是否可信更須參酌各方面情形，尤不能以推測理
想之詞，以為科刑判決之基礎。原判決認定顏清標為本件殺人案件之主使者之一，無
非以本案係因顏清標遭自稱詹龍欄手下之人勒索逃亡費所引起，且檢察官於八十六年
四月二十三日履勘現場筆錄內亦記載「甲○○開的ＢＭＷ轎車載黃清火、乙○○及綽
號『菜鳥』之人回顏清標服務處，由甲○○向顏清標報告跟蹤及射擊之情形」等情。
並謂本案苟非顏清標授意，乙○○、甲○○等人豈會於案發當日無故準備上開槍彈在
僑鴻建設公司對面之檳榔攤守候？又豈會於見上述富豪轎車後即自後跟蹤，並猛烈開
槍射擊共四、五十發？足見顏清標對於上開犯行應係知情且授意為之云云，為其主要
之論據（見原判決第十三面第六行至第十六行）。惟查本案縱係因顏清標遭自稱詹龍
欄手下之人勒索所引起，且甲○○事後亦有向顏清標報告其等跟蹤上述富豪轎車及射
擊之情形，然能否以此即認定顏清標事前已探知將有人駕車至僑鴻建設公司附近繞行
，而預先授意甲○○、乙○○等人持槍予以射殺？似不無疑義。且縱認顏清標因遭人
勒索而授意甲○○等人準備槍、彈在上述檳榔攤守候，惟其用意究竟係在殺人？抑或
僅為嚇阻該勒索者前來尋釁而預為防範？亦有進一步研酌之餘地。且依原判決事實之
認定，甲○○等四人係因發現上述富豪轎車在僑鴻建設公司附近繞行，行跡可疑，乃
駕車跟蹤，嗣該車駕駛人丟下雞爪釘企圖擺脫，甲○○等人駕車閃過後，始分持槍械
向該富豪轎車射擊。則甲○○等人之所以追逐並持槍射擊該富豪轎車，究竟係出於顏
清標事前之具體指示？抑或係因遭逢上述突發情況，而臨時自行決意追逐該轎車並對
其射擊？亦非無深入探究明白之必要。此外，甲○○雖於事後向顏清標報告其等跟蹤
該富豪轎車及射擊之情形，然此究竟係其依顏清標事前指示而回報處理結果？抑或係
因顏清標不知發生上情，而將其等逕行處理之情形向顏清標陳報？亦饒有研求之餘地
。究竟實情如何？自仍有待深入詳查探究明白之必要。原判決未憑確實之證據，並詳
酌各方面情形，徒以本案係因顏清標遭他人勒索逃亡費所引起，且甲○○事後有向顏
清標報告跟蹤及射擊之情形等情，遽行臆測顏清標對於上開殺人犯行係事先知情且授
意為之，自嫌速斷。(四)、原判決認定顏清金亦為本件殺人案之主謀之一，無非以黃清
火於偵查中所供：係顏清金交待伊聯絡甲○○將上述槍、彈拿回顏清標開設的僑鴻建
設公司等語；以及甲○○於偵查中所供：黃清火打其呼叫器，留下行動電話，經其與
黃清火聯絡，黃清火叫伊將藏於山上之五支槍拿回老闆（指顏清標）那裡，表示是顏
清金交待等語，為其主要之依據。然查甲○○於發回前原審（上更一）訊問時亦供稱
：「（顏清金有無交待黃清火連絡你將槍械拿出來？）沒有」、「（顏清金有無交代
要對付要來找麻煩的人？）沒有，我們沒有碰面」等語（見原審上更一卷第二十九頁
正反面、第六十八頁）。而乙○○於本案偵查中亦供稱：「……這件事情我肯定與顏
清金沒有關係，因為顏清金在整個事件發生的過程從頭到尾都不在場，而且顏清標平
常遇到麻煩事情都交待顏清金去處理，而這件就是顏清金不在，才會由甲○○、黃清
火直接叫我及「阿偉」一起去處理」等語（見同上偵查卷第六頁）；嗣於發回前原審
（上更一）亦供稱：「（顏清金有無交代要去把子彈拿出來？）沒有，我從頭到尾沒
有看過他的人」等語（見原審上更一卷第六十八頁反面）。則乙○○既供稱顏清金與
本案無關；而甲○○對於顏清金是否為本案主使之人，所供前後亦有矛盾。原判決對
於乙○○前揭有利於顏清金之供述，以及甲○○前後不一之供述，並未說明其取捨之
理由，遽認顏清金亦為主使本件槍擊殺人案件之人，已嫌理由不備。且卷查台灣高等
法院台中分院檢察署曾於九十年五月十七日函送台灣台中地方法院檢察署八十九年度
偵字第一五五五七號、九十年度偵字第四二四二號顏清標涉嫌貪污等案件之起訴書一
份供發回前原審（上更四）參酌。該起訴書第一三二面第七至十五行記載：「又台灣
台東地方法院囑託台灣台中地方法院法官張恩賜於八十七年十月二十一日訊問時，同
案被告甲○○即結證稱：『顏清金沒有指示其與黃清火準備槍支對付詹龍欄之手下，
其去公司沒有看到顏清金，顏清金亦未指使』等語；黃清火亦具結證稱：『此事顏清
金都不清楚……』、『顏清金沒有叫我們把槍拿回公司放。』等語，並否認本件槍擊
富豪轎車殺人未遂案係顏清金所指使。而同案被告甲○○於九十年三月五日本檢察官
偵訊中，仍再度供明其確曾向法官證稱本案與顏清金無關，先前所為之證述屬實；由
是更足以證明，指示其等持槍殺人未遂者，係顏清標，而非顏清金」等語，有台灣高
等法院台中分院檢察署函及所附之起訴書各一份附於發回前原審卷內可稽（見原審重
上更四卷第一五二頁、第二一九頁反面）。若甲○○、黃清火二人於台灣台中地方法
院法官張恩賜八十七年十月二十一日訊問時，確有作上開陳述，則原判決認定顏清金
亦為本件槍擊殺人未遂案件之主使者，即與林、黃二人前開陳述內容不合。究竟甲○
○、黃清火二人於法官張恩賜訊問時是否有作上開陳述？果爾，渠等所陳是否可信？
何以與檢察官八十六年十一月七日訊問時所陳互相矛盾？其實情為何？上開疑點與判
斷顏清金是否亦為本件殺人案之主謀有關，亦有一併根究明白之必要。本院前次發回
意旨亦就此詳予指明，乃原審對此仍未加以調查，亦未於判決理由內加以說明，遽行
判決，亦有調查未盡及理由不備之違法。(五)、按採為判決基礎之證據資料，必須經過
調查程序，而顯出於審判庭者，始與直接審理主義符合，否則其所踐行之訴訟程序即
屬違法。本件原審採為判決基礎之重要證據即黃清火、甲○○於案發前後談論取槍及
射擊富豪轎車過程之對話錄音紀錄一份，原審於審判期日並未向被告等提示或予以閱
覽（見原審卷第一六九頁至第一七九頁），使其有陳述意見之機會，依上說明，自有
應於審判期日調查之證據而未予調查之違法。以上或為上訴意旨所指摘，或為本院得
依職權調查之事項，應認原判決仍有撤銷發回之原因。至原判決不另為免訴諭知部分
，因與發回部分有審判不可分關係，應併予發回。
據上論結，應依刑事訴訟法第百三百九十七條、第四百零一條，判決如主文。
中      華      民      國    九十一    年      十      月    三十一    日
                              最高法院刑事第六庭
                                  審判長法官  吳  雄  銘
                                        法官  池  啟  明
                                        法官  石  木  欽
                                        法官  郭  毓  洲
                                        法官  吳  三  龍
      右正本證明與原本無異
                                              書  記  官
中      華      民      國    九十一    年     十一     月      四      日
